【裁判字號】    97,台上,5920
【裁判日期】    971120
【裁判案由】    業務過失致人於死
【裁判全文】
最高法院刑事判決            九十七年度台上字第五九二０號
上  訴  人  台灣高等法院台南分院檢察署檢察官
上  訴  人
即  被  告  甲○○
            乙○○
            庚○○
上 列一 人
選任辯護人  葉天佑律師
上  訴  人
即  被  告  辛○○
選任辯護人  傅祖聲律師
            陳佑寰律師
上  訴  人
即  被  告  丙○○
            丁○○
共      同
選任辯護人  張雯峰律師
            奚淑芳律師
            張蓁騏律師
上  訴  人
即  被  告  己○○
選任辯護人  李合法律師
            趙培皓律師
上  訴  人
即  被  告  壬○○
            癸○○
被      告  戊○○
上列上訴人等因被告等業務過失致人於死案件，不服台灣高等法
院台南分院中華民國九十七年六月三日第二審更審判決（九十五
年度上重更(二)字第五五七號，起訴案號：台灣雲林地方法院檢察
署八十八年度偵字第五０三七、五九三三、五九三四號），提起
上訴，本院判決如下：
    主  文
原判決關於乙○○、庚○○、辛○○、癸○○部分撤銷，發回台
灣高等法院台南分院。
檢察官及甲○○、丙○○、丁○○、己○○、壬○○之上訴均駁
回。
    理  由
一、發回（即乙○○、庚○○、辛○○、癸○○）部分：
本件原判決認定上訴人即被告乙○○、庚○○、辛○○、癸○○
有其事實欄所載之犯行，因而撤銷第一審關於其四人部分之判決
，改判各論處乙○○、庚○○、辛○○從事業務之人，因業務上
之過失致人於死二罪刑，均依中華民國九十六年罪犯減刑條例規
定減其宣告刑二分之一，併依法定其應執行之刑；論處癸○○從
事業務之人，因業務上之過失致人於死罪刑，併依中華民國九十
六年罪犯減刑條例規定減其宣告刑二分之一，及諭知有期徒刑易
科罰金之折算標準；固非無見。
惟查：(一)、已判刑確定之漢記建設股份有限公司（下稱漢記公司
）、宗漢建設股份有限公司（下稱宗漢公司）及漢統建設股份有
限公司（下稱漢統公司）董事長劉太漢於法務部調查局雲林縣調
查站（簡稱調查站）調查訊問時稱上開三家公司均由其負責決策
（見偵查卷(一)第一四四頁）。乙○○於調查站調查時即供稱：「
我負責工務部門時，中山國寶二期工程已完成設計圖說，主體結
構之施工發包與建材採購事宜，均已由當時擔任工務部副總經理
之甲○○、總經理楊錫彬、董事長劉太漢等人先行決定」；於原
審辯稱：中山國寶二期係於民國八十一年五月十一日申報開工，
伊係於八十一年底或八十二年初始升任工務部經理，故該大樓興
建主體結構時，其至多僅出任工務部副理之職，並無參與決議採
購建材之資格等語；並聲請傳喚證人黃昭陽到庭作證，以證明其
擔任工務部經理之時間（見原判決第二十七頁第二至五行，原法
院上更(一)卷(三)第二八八頁）。實情如何？攸關其有無參與中山國
寶二期大樓結構體及建材之發包採購，而就該部分應否負業務過
失責任之認定，原審未依聲請傳訊黃昭陽調查，復未說明不予調
查採納之理由，尚嫌調查未盡及理由欠備。(二)、原判決事實欄認
定庚○○委託崇業電腦有限公司（下稱崇業電腦公司）之實際負
責人辛○○（具有結構工程技師資格，但非以該技師身分受委任
）負責系爭「中山國寶二期」及「觀邸」大樓之結構計算及結構
圖面之繪製（見原判決第七頁倒數第二行起至第八頁第一行、第
十五頁第十七、十八行）。核與理由欄謂系爭倒塌三棟大樓結構
設計、計算、結構平面圖之繪製、材料規格之選用等，均係庚○
○委由崇業電腦公司設計處理，並由高雄辦事處經理邵偉賢與庚
○○接洽（見原判決第七十九頁第二至五行）之說明相矛盾。原
判決既謂系爭大樓送件申請建築執照時，台灣省雲林縣尚未實施
專業結構技師簽證制度，無須結構技師簽證，庚○○因而未委託
結構技師對結構安全妥為設計（見原判決第七頁倒數第六至二行
）等情。如果無訛，庚○○究竟係委由辛○○或崇業電腦公司為
結構設計？又辛○○具有結構技師之身分，如庚○○係委託辛○
○為結構設計，茍彼等為節省費用，辛○○不以結構技師身分簽
證，而由庚○○逕以建築師名義遞交結構計算書、結構平面圖等
文件申請建築執照，能否謂非委任專業結構技師為結構設計？攸
關結構設計錯誤過失責任應由何人負責之認定。該部分之事實尚
有未明，原審未予調查釐清，而於判決內論述明白，尚不足資為
其適用法律當否之判斷，亦屬無可維持。(三)、原判決以庚○○係
建築師，負有監造義務。惟其於中山國寶二期大樓興建期間，並
未到現場查視施工狀況，監督執行監造業務，為林瑞峰、黃怡創
與癸○○、乙○○等人供明在卷。又觀邸大樓興建期間，庚○○
只於一樓施作時，因配筋有問題，才到現場解決，其餘各樓層施
作時，均未到現場監視施工狀況，監督執行監造業務等情，又為
丙○○供述無誤，核與林新雄、己○○、丁○○、戊○○、壬○
○所供：並未見過庚○○到施工現場等語相符，認庚○○廢弛監
造業務有過失等情。核與己○○在原審第一次更審時經具結交互
詰問證稱：「（問：（觀邸工程）有無看過乙○○來到現場？）
他來現場是陪同建築師（指庚○○）來看工地」等語；乙○○供
稱：「我從來沒有說建築師沒有到工地，這部分也從來沒有問我
。這應該是紀錄上的問題」、「建築師（庚○○）有到工地，但
他來都是找金卓毅。我只有帶他到工地一次」（見原法院上更(一)
卷(四)第九八、二二一頁）等語之卷內筆錄資料不盡一致，難謂無
證據上理由矛盾之違誤。實情如何？原判決未予釐清論明，遽為
庚○○不利之認定亦有可議。(四)、辛○○於原審聲請將扣案之現
場照片，送請台灣省結構工程技師公會鑑定，是否符合建築技術
規則第三百七十二條第一款之規定。原審未予送鑑定，亦未說明
不予鑑定之理由，其調查職責尚有未盡。(五)、乙○○於原審辯稱
觀邸大樓興建是專案工程，由丙○○負責，伊當時另專案負責漢
記辦公大樓之興建，丙○○及工地監工人員未依圖面規格叫料進
場施工興建，非伊所能知悉控管，不應令其擔負過失之責等語。
實情如何？原判決未詳加勾稽釐清，論述明白，亦有未合。(六)、
原判決理由乙、參、二之(1)謂癸○○係犯刑法第一百九十三條之
違背建築技術成規、第二百七十六條第二項之業務過失致死及第
二百八十四條第二項前段、後段之業務過失傷害、業務過失重傷
害等罪。然對其所犯三罪間之關係及應如何處罰未予論述說明（
究應併合處罰或屬裁判上一罪，應從一重處斷不明），遽於主文
諭知癸○○從事業務之人，因業務上之過失致人於死單一罪刑，
不僅主文諭知與理由說明相矛盾，並有理由不備之違誤。乙○○
、庚○○、辛○○、癸○○上訴意旨分別指摘原判決關於其本人
部分不當，尚非全無理由，應認原判決關於該四人部分仍有撤銷
發回更審之原因。
二、駁回（即檢察官之上訴，暨上訴人即被告甲○○、丙○○、
丁○○、己○○、壬○○之上訴）部分：
(一)、關於業務過失致人於死部分：
按刑事訴訟法第三百七十七條規定：上訴於第三審法院，非以判
決違背法令為理由，不得為之；是提起第三審上訴，應以原判決
違背法令為理由，係屬法定要件。如果上訴理由書狀並未依據卷
內訴訟資料具體指摘原判決不適用何種法則或如何適用不當，或
所指摘原判決違法情事，顯與法律規定得為第三審上訴理由之違
法情形不相適合時，均應認其上訴為違背法律上之程式，予以駁
回。檢察官上訴意旨略稱：檢察官起訴時，指建物各樓層高度於
建築圖和辛○○所據為設計結構之原樓層高度，一樓和地下一樓
之樓層高度不符，可能造成結構分析時模式建立之偏差部分，原
判決未予論述，遽謂「建築物高度不符部分，本院認為尚非本棟
大樓倒塌之原因，亦不另為無罪之諭知」；有判決不載理由之違
背法令。又本件因地震倒塌之大樓有三棟，即漢記辦公大樓（內
無人傷亡）、觀邸大樓及中山國寶二期大樓。原判決謂「非本棟
大樓」倒塌之原因，究指何棟大樓，未予敘明，亦有判決不適用
法則之違背法令。上訴人即被告甲○○上訴意旨略稱：伊僅係漢
記公司副總經理，無決策實權；原判決認定伊「掌有實權，絕非
只是上下協調，交代任務而已」，違背經驗法則；原判決以伊曾
主持面試即認定有人事任用權限，亦不合理。關於工地現場施工
部分，漢記公司均交由專責之專業部門負責，絕非副總經理之業
務。伊雖曾至工地，目的僅在瞭解工程進度，非就專業之工程施
作提供意見，或至現場監督施工品質，伊無過失責任可言。上訴
人即被告丙○○、丁○○上訴意旨亦略以：(一)、辯護人在原審聲
請傳喚詰問證人李聖傑，用以證明觀邸大樓混凝土取樣試體以前
之狀態應會受損，不能檢驗出試體原來之強度，並請求履勘混凝
土測試取樣錄影帶，請專家證人一同勘驗並表示取樣過程是否符
合 CNS混凝土鑽心試體及切鋸試體抗壓及抗彎強度試驗法，因抗
壓試驗試體取樣不符合 CNS1238試驗法，試驗結果會不準確。原
審未調閱取樣過程之全程錄影，並傳訊取樣人員作證詰問，所踐
行之訴訟程序違背法令。(二)、觀邸大樓結構平面圖即地下壹層平
面圖，「鑽取混凝土試體送雲林科技大學檢驗，…第二批試體有
二十八個，因大樓一至四樓已倒塌，其旁透天厝一至四層及高樓
部分同時興建，故取該低層透天厝部分為試體檢驗…。」然透天
厝是否與觀邸大樓使用同批混凝土，混凝土之灌漿澆置是否由同
一人實施，混凝土灌送中是否同有加水運送，混凝土澆置後是否
有澆水養護不足情形？又證人揚澤安於原法院第一次更審時證稱
：「（問：如何認定混凝土加水過量，有無依據？）個人認為混
凝土試體強度不足，是否係因加水過量認定上困難，它是可能的
原因之一，並不是唯一的原因」等語。是否加水過量導致混凝土
強度嚴重不足？原審均未予釐清論明，其調查職責猶有未盡。上
訴人即被告己○○上訴意旨略稱：(一)、己○○於八十三年三月進
入漢記公司，試用期間三個月，係於觀邸大樓工地擔任專員，依
工地主任丙○○指示，協助辦理行政事務為主，不負責指揮監督
施工人員之責。劉太漢、甲○○、楊錫彬、乙○○於調查站調查
時，均稱觀邸大樓由丙○○負責，乙○○並稱工地另有林新雄、
丁○○、戊○○負責，原判決對此有利己○○之供述未予採納說
明，尚嫌理由欠備。(二)、鑑定人柯鎮洋證稱：觀邸大樓是從一樓
樓柱瞬間暴裂崩塌，導致上樓層陸續發生柱子暴裂及崩塌。大樓
施作方式，地下室施工時，需同時完成地面上一樓受力柱之鋼筋
結構，以便與一樓及其上樓層受力柱之鋼筋搭接。己○○任職該
樓之工地時，地下室全部、地面上一樓受力柱之鋼筋結構皆已完
成，無從監督或控管，縱有違背建築術成規之情形，亦與倒塌原
因無關，不得論以業務過失罪責。(三)、己○○與全部被害人及被
害人之家屬，於九十七年五月七日以新台幣（下同）二百五十萬
元達成和解。以較低金額和解之林瑞峰、黃怡創，均獲得緩刑之
宣告，原判決未審酌己○○和解情形，依刑法第五十九條酌減其
刑，併予宣告緩刑，刑罰之裁量違反平等原則。請斟酌己○○無
脫產行為，夫妻二人年收入僅六十萬元左右，須扶養父母，撫育
子女，且需繳納貸款，經濟狀況非常拮据等情狀，予以宣告緩刑
。上訴人即被告壬○○上訴意旨略稱：(一)、鑑定人柯鎮洋稱主筋
搭接在同一介面之結果，將造成柱韌性較差，反覆應力會使搭接
效果降低，將形成一個弱點，使柱子抗壓強度降低，核與鑑定人
楊澤安稱鋼筋搭接的部位通常會有些許折損，所以不希望搭接點
在同一介面上，因為該介面會使柱子該部位較為脆弱等語相符。
是三棟大樓之鋼筋搭接位置未符合規定，為大樓倒塌原因之一。
惟與建築師公會鑑定報告、結構技師公會鑑定報告草稿研判大樓
倒塌原因不盡相符。本件結構系統不規則設計有瑕疵，沒有補強
，造成結構系統不良而不利耐震，而混凝土強度嚴重不足、強度
差異過大致使建築結構耐震不足。既認係鋼筋綁紮「設計上」之
缺失，何可歸責於照設計圖施工之人。(二)、壬○○向來均確實按
圖施工承作鋼筋綁紮工程，未曾發生因鋼筋綁紮問題造成樓層塌
陷情形，有關觀邸大樓與文心大樓之倒塌，與壬○○承作之鋼筋
綁紮工程間，並無任何因果關係，不得諉以罪責。(三)、鑑定人楊
澤安稱：「中山國寶二期大樓」及「漢記大樓」之設計圖沒有設
計鋼筋應錯開搭接，「觀邸」大樓之標準圖有標示鋼筋應錯開，
但『配筋圖』沒有標示，而設計圖未標示鋼筋搭接要錯開及箍筋
一三五度彎，施工人員並無告知之義務。壬○○既按圖施工，豈
有違背建築術成規之犯意及過失可言。(四)、文心大樓之鋼筋材料
均由泰順公司提供，壬○○僅承攬鋼筋之綁紮，無動機節省材料
而使鋼筋長度不足。茍該公司未提供符合規定之足夠鋼筋材料予
壬○○施作，何可歸責予壬○○？原審未調查泰順公司是否提供
符合規定之鋼筋材料予壬○○施作，有調查未盡之違法。又泰順
公司交付壬○○之設計圖，未符鋼筋標準施工圖圖號Ｓ一六八號
制式格式，壬○○按圖施工無可歸責等語。
惟查：證據之取捨與其證明力之判斷，以及事實有無之認定，屬
事實審法院之職權，苟其取捨證據與判斷證據證明力並不違背經
驗法則及論理法則，即不容任意指為違背法令，而執為第三審適
法之上訴理由。原判決綜合全案卷證資料，本於事實審法院之推
理作用，認甲○○、丙○○、丁○○、己○○、壬○○、戊○○
六人有其事實欄所載之犯行，因而撤銷第一審關於彼等部分之科
刑判決，改判均依想像競合犯規定，從一重論甲○○以從事業務
之人，因業務上之過失致人於死二罪，量處有期徒刑肆年陸月，
減為有期徒刑貳年月，及有期徒刑肆年，減為有期徒刑貳年；
併依法定應執行之刑有期徒刑肆年。論丙○○、丁○○、己○○
、壬○○、戊○○以從事業務之人，因業務上之過失致人於死罪
。量處丙○○有期徒刑肆年，減為有期徒刑貳年；丁○○有期徒
刑壹年陸月，減為有期徒刑玖月；戊○○有期徒刑壹年，減為有
期徒刑陸月，如易科罰金以銀元佰元即新台幣玖佰元折算壹日
；己○○有期徒刑壹年陸月，減為有期徒刑玖月；壬○○有期徒
刑壹年，減為有期徒刑陸月，如易科罰金以銀元佰元即新台幣
玖佰元折算壹日。已詳細說明其所憑之證據及認定之理由；且對
於被告等六人否認犯罪所辯各節如何均不足採，詳加說明指駁。
所為之論斷，俱有卷存之證據資料可資覆按。從形式上觀察，難
認原審關於被告等六人部分之判決有調查未盡、適用法則不當、
理由不備、理由矛盾或其他違背法令情形。原判決對於前開大樓
之倒塌，被告等六人就其職責，有如何之業務過失行為，應負業
務過失致人於死罪責，詳加論斷說明，有卷內資料可稽，均屬有
據。原判決理由乙、貳第三段之(一)又分別敘明中山國寶二期、漢
記辦公大樓、觀邸大樓等建築物之樓高與設計圖所載高度不符，
如何不足資為認係各棟大樓倒塌原因之心證理由（見原判決第三
十七至四十三頁），並說明建築物高度不符（即公訴意旨指建物
各樓層高度與建築圖和辛○○所據為設計結構之原樓層高度，一
樓和地下一樓之樓層高度不符，可能造成結構分析時模式建立之
偏差）部分，尚非本（各）棟大樓倒塌之原因，不另為無罪之諭
知。尚無理由不備或判決不適用法則之違背法令情形。檢察官上
訴意旨未依卷內資料具體指摘原判決關於業務過失致人於死部分
，有何違背法令情形，仍執對判決結果無影響之前詞，指摘原審
關於被告十人業務過失致人於死部分之判決違背法令，並非合法
上訴第三審之理由。又原判決以混凝土試體取樣過程有無全程錄
影與該混凝土強度是否不足，並無關連性。本件中山國寶二期大
樓、漢記辦公大樓、觀邸大樓係逐層樓鑽心取樣，且均取完整之
混凝土試體測試，難認該混凝土鑽心取樣試驗結果，有何錯誤情
形。認丁○○、丙○○之辯護人辯稱混泥土試體取樣錯誤影響其
強度之認定，並無可採。其請求履勘取樣錄影帶，延請專家證人
一同勘驗，及表示取樣過程是否符合 CNS混凝土鑽心試體，暨切
鋸試體抗壓及抗彎強度試驗法，核無必要，亦於判決內詳加說明
。而原審未履勘混凝土試體取樣錄影帶及傳訊取樣之人作證，對
於判決結果尚無影響，不得據以指摘原判決調查未盡，訴訟程序
違法，而執為上訴第三審之適法理由。至刑之量定及是否宣告緩
刑，本屬法院之職權，原判決已敘明審酌己○○身為工地主任，
怠忽職守，以規格不符之混凝土灌漿，且監工上亦有嚴重瑕疵，
致使觀邸大樓一樓至四樓之混凝土強度嚴重不足而與鋼筋崩離倒
塌，過失情節雖非輕微，惟犯後已承認部分犯行，且與部分被害
人和解賠償（有卷附和解書影本可稽）等一切情狀，在法定刑內
科處有期徒刑一年六月，減為有期徒刑九月，並未認其犯狀顯可
憫恕而酌減其刑，亦未予宣告緩刑，乃原審量刑職權之適法行使
，難認有何違背法令情形。己○○提出被害人聲明書、和解書、
委託書指摘原判決量刑不公，未依刑法第五十九條規定酌減其刑
，且未宣告緩刑不當，均非合法上訴第三審之理由。原判決關於
己○○部分，本院係從程序上予以駁回，其請求宣告緩刑，無從
斟酌，併予敘明。原判決並就甲○○、丙○○、丁○○、己○○
、壬○○、戊○○等六人在系爭三棟大樓興建中，有關各人在其
權責內對相關人員之任用及監督，工程之規劃設計，建築材料之
採購及發包，混凝土之規格及澆置、養護，鋼筋搭接、綁紮之施
作及工程監造等業務上如何有過失，應負業務過失致人於死之罪
刑，詳加論斷認定，並說明憑以認定之依據及理由，形式上既無
違背法令情形，甲○○、壬○○上訴意旨及丁○○、丙○○、己
○○其他上訴意旨，或就原審採證認事職權之適法行使，或對原
判決已論斷明白之事項，任意指摘原判決關於其本人部分違背法
令，或對有無業務過失仍為單純事實之爭辯，均非具體違法指摘
之合法上訴第三審理由。至檢察官其他對於不得上訴第三審之過
失傷害及過失重傷害部分之指摘，不得執為業務過失致人於死部
分之合法上訴理由。應認檢察官（對於被告十人之上訴，包括對
乙○○、庚○○、辛○○、癸○○及被告戊○○之上訴部分）及
甲○○、壬○○、丁○○、丙○○、己○○關於業務過失致人於
死部分之上訴，違背法律上之程式，均予以駁回。
(二)、關於違背建築術成規、業務過失傷害、業務過失重傷害部分
：
按刑事訴訟法第三百七十六條所列各罪之案件，經第二審判決者
，不得上訴於第三審法院，法有明文。原判決認甲○○、壬○○
、丁○○、丙○○、己○○、戊○○等六人同時又觸犯刑法第一
百九十三條之違背建築術成規及第二百八十四條第二項前段、後
段之業務過失傷害、業務過失重傷害等三罪部分，均屬刑事訴訟
法第三百七十六條第一款之案件，依上開說明，既經第二審判決
，自不得上訴於第三審法院。縱原判決認此部分與被告六人前開
論科之業務過失致人於死部分，有想像競合犯關係，為裁判上一
罪，但其等業務過失致人於死部分之上訴為不合法，本院應從程
序上予以駁回，而無從為實體上判決，對於輕罪之此部分，亦無
從適用審判不可分原則，為實體上審判。甲○○、壬○○、丁○
○、丙○○、己○○猶對此部分一併提起上訴；檢察官亦就此部
分對被告戊○○等十人提起第三審上訴，顯為法所不許，均應併
予駁回。
據上論結，應依刑事訴訟法第三百九十七條、第四百零一條、第
三百九十五條前段，判決如主文。
中    華    民    國  九十七  年   十一   月   二十   日
                      最高法院刑事第九庭
                          審判長法官  洪  文  章
                                法官  王  居  財
                                法官  郭  毓  洲
                                法官  黃  梅  月
                                法官  邱  同  印
      本件正本證明與原本無異
                                      書  記  官
中    華    民    國  九十七  年   十一   月  二十五  日
                                                     Ｍ


司法院資訊處製作；財團法人民間司法改革基金會備份。
